最高法院刑事判決　　　　　　九十六年度台上字第一三一七號
上　訴　人　乙○○
　　　　　　丁○○
共　　　同
選任辯護人　簡燦賢律師
上　訴　人　丙○○
選任辯護人　林益輝律師
上　訴　人　甲○○
上列上訴人等因違反洗錢防制法等罪案件，不服台灣高等法院花
蓮分院中華民國九十五年二月八日、三月十七日第二審判決（九
十三年度上訴字第九七號，起訴案號：台灣花蓮地方法院檢察署
九十二年度偵字第一六０一號），提起上訴，本院判決如下：
    主  文
原判決關於乙○○、丁○○、丙○○、甲○○部分撤銷，發回台
灣高等法院花蓮分院。
    理  由
本件原判決撤銷第一審關於乙○○、甲○○、丁○○、丙○○部
分之判決，改判論處乙○○、甲○○共同以犯洗錢罪為常業罪刑
；論處丁○○洗錢罪刑；論處丙○○共同連續洗錢罪刑；固非無
見。
惟查：(一)、按洗錢者，係指行為人掩飾或隱匿因自己或他人重大
犯罪所得財物或財產上利益；或收受、搬運、寄藏、故買、牙保
他人重大犯罪所得財物或財產上利益。洗錢防制法第二條定有明
文。原判決援用第一審判決之事實，認定上訴人乙○○受僱於杜
育修為首之詐騙集團，在大陸廈門某不詳處所，擔任打電話或接
聽電話工作，負責接聽被害人電話，並詢問被害人之基本資料及
其帳戶內之存款金額後，請被害人持提款卡至自動櫃員機查詢，
再打電話詢問轉帳之操作方式，並由杜育修及賴繼英擔任後線，
教導被害人如何轉帳，而使被害人陷於錯誤，將其提款卡之帳戶
內存款轉匯入原判決附表一所示及其他不詳姓名帳號，用以隱匿
或掩飾自己因常業詐欺重大犯罪所得之人頭帳戶內等情，惟如上
情若係屬實，乙○○所參與係使被害人陷於錯誤，將渠等帳戶內
之金錢匯入杜育修等詐騙集團所使用之人頭帳戶內，在該款項匯
入人頭帳戶而成為詐騙集團重大犯罪所得財物或財產上利益後，
究竟乙○○有何參與掩飾、隱匿該等所得財物或財產上利益而足
認構成洗錢犯行之要件，原判決並未明白審認，及敘明其認定之
理由，其遽行判決，難謂適法。(二)、原判決援引第一審判決理由
，論述甲○○就詐欺犯行之部分，與杜育修、黃曉芬、徐莉及魏
榮宏、張俊源、李明昌、林蕙君、乙○○、賴繼英、洪洪興；而
就洗錢犯行之部分，與杜育修、黃曉芬、徐莉及魏榮宏、李明昌
、乙○○、賴繼英、洪洪興，分別有犯意之聯絡，及行為之分擔
，為共同正犯。惟原判決事實欄就徐莉、黃曉芬於何時參與該犯
罪集團並未記載，已無從判斷甲○○是否與前開人員構成共同正
犯；且就李明昌參與該集團之時間先者認定民國九十二年三月二
十三日至同年四月三日止，後又記載為自九十二年四月初某日起
至同年五月某日止，事實認定先後已有矛盾，亦有違失。(三)、原
判決復認定上訴人丁○○從事洗錢犯行，並對公訴人起訴丁○○
常業詐欺、冒僭公務員部分認不能證明犯罪，而不另為無罪諭知
。惟查丁○○本與杜育修約定由丁○○出資新台幣（下同）八十
一萬元交予丙○○，頂下杜育修之詐騙集團，嗣於翌日渠等繼續
行騙，到下午已做九十多萬元，本想用該九十多萬元作為頂讓之
款項，嗣後杜育修後悔等情業據賴繼英、丁○○供述明確（見第
一審卷第三五六頁，原審卷三第四三頁），丙○○亦證稱丁○○
有打電話叫伊去拿八十一萬元的錢（見第一審卷第三五九頁），
似徵丁○○確與杜育修談妥承接詐騙集團，上情若屬無訛，則關
於談妥承接詐騙集團後至翌日杜育修後悔時止，該詐騙集團所進
行詐得九十多萬元之犯行，能否認丁○○未以自己共同犯罪之意
思、事先同謀之意，又當天丁○○身在何處，有何參與行為？原
判決未予詳查遽認該部分不構成犯罪，殊嫌率斷，併有應於審判
期日調查之證據未予調查之違誤。(四)、原判決認定丙○○寄藏杜
育修常業詐欺所得之款項，係由魏榮宏轉交六百三十萬元，另以
匯款方式則有四百萬元（即七十萬元、一百五十萬元、一百五十
萬元、三十萬元），惟查丙○○於警詢供稱伊收受杜育修以匯款
方式及由魏榮宏交付部分總共為一千零三十萬元，但第一次魏榮
宏給伊之一百三十萬元，伊曾匯給杜育修，該筆款項係一千零三
十萬元以外之錢等語（見九十二年度偵字第一六０一號卷第一六
四頁），魏榮宏於警詢亦稱伊交丙○○大概八百萬元左右，則丙
○○所寄藏之贓款是否僅一千零三十萬元，非無疑問，原判決未
予詳查並說明丙○○、魏榮宏上揭所供如何取捨之心證理由，亦
有調查職責未盡兼及判決不備理由之違誤。(五)、原判決認定上訴
人等掩飾、隱匿、搬運因自己或他人重大犯罪（常業詐欺罪）所
得財物，而論處洗錢防制法第九條第一項之罪。但洗錢防制法已
於九十五年五月三十日修正公布，並自同年七月一日施行，該法
第三條第五款原列「刑法第三百四十條」之常業詐欺罪為該法所
稱「重大犯罪」一節，業已刪除。則因犯常業詐欺罪所得之財物
已非洗錢防制法所規範之洗錢「客體」。是上訴人等所為，已因
行為後法律變更，不構成該法第九條第一項之罪，原判決未及說
明經為新舊法之比較適用，何以仍論以該罪名之理由，復欠週延
，難以維持。以上或為上訴意旨所指摘，或為本院得依職權調查
之事項，應認原判決關於乙○○、甲○○、丙○○、丁○○部分
有撤銷發回更審之原因，又原判決關於甲○○、丙○○、丁○○
不另為無罪諭知部分，基於審判不可分之原則，一併發回，併此
敘明。
據上論結，應依刑事訴訟法第三百九十七條、第四百零一條，判
決如主文。
中　　華　　民　　國　九十六　年　　三　　月　 十五 　日
                      最高法院刑事第六庭
                          審判長法官  呂　潮　澤
                                法官  吳　昆　仁
                                法官  孫　增　同
                                法官  趙　文　淵
                                法官  吳　　　燦
      本件正本證明與原本無異
                                      書  記  官
中　　華　　民　　國　九十六　年　　三　　月　二十一　日
                                                      G
